【裁判字號】    88,易,757
【裁判日期】    900131
【裁判案由】    竊盜
【裁判全文】
臺灣嘉義地方法院刑事判決                          八十八年度易字第七五七號
    公  訴  人  臺灣嘉義地方法院檢察署檢察官
    被      告  己○
    選任辯護人  林德昇
    被      告  丙○○
右列被告因竊盜案件，經檢察官提起公訴（八十八年度偵字第七三八一號、第七六零
一號），本院判決如左：
    主  文
己○共同連續竊盜，處有期徒刑伍月，如易科罰金，以參佰元折算壹日。
丙○○無罪。
    事  實
一、緣己○於民國八十七年八月底與案外人乙○○訂立土方買賣契約，約定由己○提
    供其所有坐落在嘉義縣大林鎮○○○段九九號（下簡稱九九號土地）土地與乙○○（杉林有限公司負責人）自八十七年八月間起至九月三十日之期間挖取土方，
    價金按每台車（二十噸之砂石車）土方四百元之代價計算；惟二人竟基於意圖為
    自己不法所有之犯意聯絡（乙○○涉案部分尚未經起訴，另函移送台灣嘉義地方
    法院檢察署續行偵辦），自八十七年九月初某日起，由己○僱用不知情之丙○○
    在現場計算乙○○所挖取土方之車次，乙○○則僱用不知情之挖土機工人、推土
    機工人黃教子等人，趁挖取己○所有九九號土地土方之機會，一同竊挖鄰地丁○○所有九九之一號土地之土方多車（數量不詳），嗣丁○○發現後報警並至現場
    阻止，乙○○始停止盜挖。
二、案經丁○○訴由台灣嘉義地方法院檢察署檢察官偵查起訴。
    理  由
一、訊據被告己○矢口否認有右揭犯行，辯稱：（一）其所有之九九號土地與告訴人
    所有之九九之一號土地高低差距明顯，不可能誤挖告訴人之地；而其僱請乙○○
    挖土，係在其所有之九九號土地上挖掘，乙○○如有盜挖九九之一土地之土方，
    與其無關；（二）從面積與起訴所指盜挖之數量：告訴人所有之土地扣除堤防用
    地，僅剩三百多坪，被告顯然不可能竊取高達一百五十車之土壤；（三）告訴人
    所有之九九之一號土地原屬窪地，並有積水，告訴人之土地被徵收為水溝用地，
    所剩無幾，被告所挖掘者，係自己之土地，告訴人之夫前甚至曾在被告土地上種
    果樹，其自己亦不清楚自己之土地地界何在云云。
二、經查：（一）被告己○所有之九九號土地係與告訴人所有九九之一號土地緊鄰，
    而九九之一號土地南側外圍則係環繞案外人甲○○與被告所共有之一百號、一零
    三號、一零五之一號土地，而坐落在九九之一號土地正北方則係嘉義縣政府所興
    築之排水溝渠工程，此業經本院履勘現場並繪製現場圖如附圖所示，有複丈成果
    圖、土地登記謄本、勘驗筆錄在卷足佐；（二）九九之一號土地係由丁○○於八
    十六年八月八日因拍賣應買而取得該地所有權之情，為丁○○到庭指陳明確，亦
    有土地登記謄本在卷可佐；而嘉義縣政府於八十五年間為改良嘉義縣境大林地區
    之排水情況而在緊鄰九九之一號土地正北方發包排水溝渠興築工程與包商庚○○
    興築人工排水溝渠等情，經本院傳訊該工程承辦人嘉義縣政府官員戊○○到庭證
    稱：「該工程於民國八十五年初發包，八十五年中旬施工，由庚○○承包，確係
    我所承辦，我有去現場監工、該工程係為改良原本位於上開土地緊鄰溝渠之排水
    情況，該溝渠原本係自然形成，縣政府依年度計劃去改善該區域之排水情況，縣
    政府係逐年編預算改善境內自然溝渠之排水而發包工程興築人工之水溝，興築該
    溝渠的目的係在改良該原本自然水道所流經區域土地之排水，以免除有積水之狀
    況。我雖曾到場監工，但因工程繁多，該處施工時究有無積水情況，已不復記憶
    ，可能承包商較為清楚。」，「該工程之目的是為了排除大林區域之排水，我們
    是沿著自然的溝渠興築，系爭水溝工程係屬大排水溝，主要的功能在蒐集中、小
    型排水溝所匯集之流水，因此大排水溝經過之區域未必均係最低漥之地區，只是
    因為有自然水道而規劃為大排水溝..... 」（參本院八十九年十一月三十日調查
    筆錄）等語在卷；本院同日並一同傳訊承包廠商庚○○到庭陳稱：「當時緊鄰溝
    渠施工處所如複丈圖所示一零一之一、九九之一、九九號土地有很淺的積水，深
    淺不一大概約有二十公分，一零一之一部份比較高，積水大部分積在九九之一號
    ，大體上約涵蓋九九之一該部分土地均有積水，當時為便利施工，我們還在溝渠
    邊挖掘坑洞集水抽除積水以利施工，否則工程車無法行經該地，工程約一年後完
    工，所建溝渠是要排除整個大林地區田地之用，一方面供作排水，另一方面亦供
    作灌溉取水之用，利用原本自然形成的水溝，用土木工程的方法加以整治加大，
    以利排水灌溉。我們的工程完成後水溝邊有側溝，如果九九之一土地又有積水應
    該會循側溝排除，除非有異常的大雨、颱風，理論上溝渠兩側之土地應該不會再
    有積水。一零一之一、九九之一、九九等緊鄰溝渠之土地確實較一零三、一零五
    之一、一百等為低漥，其中又以九九之一最為低漥。」（參本院八十九年十一月
    三十日調查筆錄）；揆之上開戊○○、庚○○之供述，足徵九九之一土地雖相對
    於九九號、一零一之一號、一百號、一零三號、一零五之一號等鄰地確屬較為低
    窪之區域，然既經嘉義縣政府規劃之上開排水工程完竣後，顯已無積水之情況，
    此業經包商庚○○供述如前；又參酌丁○○所指稱其於八十六年八月間因拍賣應
    買而取得九九之一號土地所有權時，前開排水溝渠工程業已完成（按戊○○所供
    ，該工程係自八十五年中旬施工，一年期間完成，核與丁○○所指述相符），則
    按照庚○○所陳，排水工程完成後，除有颱風、異常大雨情勢，當無積水之情況
    ，則九九之一土地顯無因積水致有地界不明之情；況丁○○亦堅稱其於買得九九
    之一號土地後曾聲請嘉義縣政府大林地政事務所鑑界，且確經測量員簡豪男到場
    測定界址後釘定界樁等情，亦有告訴人庭呈「大林地政事務所（土地複丈、建物
    測量）定期通知」單一紙在卷足佐（該通知單附於本院九十年一月四日調查筆錄
    之後；復參八十九年七月二十七日調查筆錄丁○○供述），則九九之一號與九九
    號鄰土地間既已經定界立樁，何來地界不明之模糊狀態？亦未有因九九之一號土
    地係屬窪地而無法定界之情；從而己○所辯：「當地是窪地，無法定界樁」（參
    本院八十九年三月六日調查筆錄），「乙○○要那些挖出來的土。那些土要賣給
    乙○○。我有比（係「指」之意）給乙○○看，我的土地在那邊。」（參本院八
    十九年三月六日調查筆錄）云云，顯與事實不符，蓋九九之一號與九九號土地界
    線顯然並無不明之情；（三）被告己○另又辯稱：「我請乙○○整地，不知道他
    有無挖到，我想是他挖到土地，才會再把土推平。我說如果有挖到，去鑑界就知
    道。我拿五千元叫他去鑑界。」（參本院八十九年三月六日調查筆錄）等語，然
    乙○○經本院傳訊到庭則供稱：「（問：被告委託擬整地所挖掘之土方如何處理
    ？）每車四百元之代價，我沒有挖到告訴人之土地，挖取之土方均運至東西快速
    道路工程賣給那邊的廠商，己○委託我整地後，我先請挖土機挖了一天的土，土
    方都運到東西向快速道路工地出賣，隔日才請推土機到現場整地，該日上午告訴
    人有到現場抗議，還與我所僱用之推土機司機黃教子發生爭執，我是下午才到現
    場去查勘，我自認沒有挖到他的土，但在推土的過程中有推到告訴人的土地，他
    抗議後我就未再繼續整地了。己○委託我之前一天，曾告知我界址大概所在，當
    時黃教子也在場，即依據所告知之大概界址整地，依己○所告知之界址，二塊土
    地有約一尺之高低差距，己○之土地較低，告訴人之土地較高，己○指界、委託
    我整地之隔日，我即請挖土機到場挖土，再次日我請推土機整地告訴人才在現場
    ，我即停工。」（參本院八十九年十月五日調查筆錄）云云，然衡之常情，豈有
    受僱挖土之包商，於地界不清、土方究竟誰屬不明之情況下，逕自挖掘轉賣圖利
    之理？乙○○顯然亦明知其已挖掘到告訴人所有之鄰地，其上開所證述，無非係
    嗣後推諉與被告己○未指明界址所在以卸責之語，況九九之一號、九九號土地並
    無地界不明之情，業如前述，且揆之乙○○前開所自承「有推到告訴人的土地」
    等語觀之，亦足徵乙○○確有挖掘九九之一號土地之情，否則何須推平他人土地
    ？足見乙○○、己○所供，皆互推諉卸責，毫無足取；（四）此外，九九之一號
    土地於告訴人發覺並報警時已遭挖掘過並推平等情，有照片附於警卷、偵查卷可
    稽（參嘉義縣警察局中埔分局嘉中警三字第零二一零五號警訊卷第七頁正面至第
    九頁背面所示照片共十一張、偵查卷第三十三頁正面至三十五頁正面共六張）；
    又經本院傳訊一百號、一零三號、一零五之一號鄰地共有人之一甲○○到庭亦明
    確指稱：「....... 當時我到現場查看時堤防以南即包括（告訴人所有之）九九
    之一、（被告己○所有之）九九、一百號、一零三、一零五之一均被盜挖，且被
    推平，確實如警訊卷所附照片之情。」，「..... 我補充說明本件係因我到現場
    發覺我們的土有遭到盜挖非常嚴重，且附近緊鄰幾塊地都已被挖掘過，我才照相
    報請警方處理。....... 」（參本院九十年一月十八日調查筆錄，又按甲○○與
    被告共有一百、一零三、一零五之一號土地遭挖掘土方部分事實，業經公訴人認
    無犯罪嫌疑而不另為不起訴處分在案），均與告訴人之指訴相符；（五）綜上所
    述，被告己○以將其所有九九號土地之土方出賣給乙○○之便，與乙○○基於共
    同竊土之犯意，由乙○○於挖掘九九號土地土方時並盜挖告訴人所有緊鄰之九九
    之一號土地之土方以轉賣與他人，被告己○、乙○○均因而受有不法之得利，其
    等互相推諉卸責辯稱不知云云，所辯均無足取；本件事證已臻明確，被告己○之
    犯行堪以認定。（六）末查：本件事發後經告訴人報警移送公訴人偵辦期間至現
    場履勘時，現場已遭破壞（參偵查卷第三十六頁公訴人堪驗筆錄），公訴人固依
    丙○○所述已有一百五十車之土方遭挖取運出等語據以認定被告己○所盜挖土方
    之數量，然被告己○、案外人乙○○等所挖土方，遍及九九之一號、九九號、一
    百號、一零三號、一零五之一號等多筆土地，並無何積極證據足證該一百五十車
    之土方均係自告訴人所有之九九之一號土地所盜挖，從而，被告究自告訴人之九
    九之一號土地上挖取土方數量為何，尚無從據以認定，公訴人所援以認定盜挖數
    量之依據容有未洽，併與說明。
三、核被告己○所為，係犯刑法第三百二十條第一項之竊盜罪；其先後多次盜挖行為
    ，時間緊接，所犯罪名相同，顯係出於概括之犯意為之，為連續犯，爰依刑法第
    五十六條之規定以一罪論，並加重其刑；又被告己○與案外人乙○○就前開竊土
    行為，有犯意聯絡及行為之分擔，為共同正犯；爰審酌被告犯罪之動機、目的、
    手段，犯罪時所受之刺激及其品性、生活狀況、智識程度、犯罪所生之損害，及
    犯罪後態度等一切情狀，量處如主文所示之刑，並諭知易科罰金之折算標準。
四、公訴人另以：被告丙○○自八十七年九月間起即受僱於己○，而與己○基於共同
    意圖為自己不法所有之犯意聯絡，在九九之一號土地旁由乙○○挖取土方時在旁
    擔任管理監督之工作並計算乙○○載運外出土方車次數量，因認丙○○亦涉犯竊
    盜罪嫌。
五、按犯罪事實應依證據認定之，無證據不得推定其犯罪事實。又不能證明被告犯罪
    者，應諭知無罪之判決，刑事訴訟法第一百五十四條、第三百零一條第一項前段
    分別定有明文。而認定不利於被告之事實，須依積極證據，苟積極證據不足為不
    利於被告事實之認定時，即應為有利於被告之認定，更不必有何有利之證據。又
    告訴人之指訴係以使被告受刑事訴追為目的，是其陳述是否與事實相符，仍應調
    查其他證據以資審認，最高法院著有判例可循（最高法院三十年上字第八一六號
    、五十二年台上字第一三００號判例參照）。公訴人認丙○○涉犯竊盜罪嫌，無
    非係以丙○○坦承受己○僱用在現場計算挖掘土方運出車次之情，為其主要論據
    。惟訊據被告丙○○固坦稱受己○所僱用，於八十七年九月初在乙○○挖土現場
    計算土方，每計算一輛卡車得工資二十元，惟堅決否認有與己○等人有盜採土方
    之犯意聯絡，辯稱：土方之挖取均由己○、乙○○所為，其僅係受僱計算車次六
    天以賺取微薄工資，並不知黃、林二人有盜挖之犯行等語。經查：丙○○所辯，
    核與己○之供陳相符，而己○、乙○○涉犯共同竊盜罪行業經本院認定如前所述
    ，衡之丙○○僅係受己○所僱用之臨時工，而本件竊土犯行，實係由己○、乙○○所共同謀意犯之且獲得因挖掘土方轉賣之不法利得，丙○○既僅係短期受僱於
    己○在現場協助計算車次之臨時工，尚難僅憑其受僱用之事實，即遽認其有參與
    前開竊土之共同犯意聯絡與行為分擔；此外，亦查無其他積極證據足認被告有竊
    盜之犯嫌，揆之前開法條、判例意旨，自應為無罪之諭知。
六、末按：本件關係人乙○○係因向被告己○購買土方與己○共同因竊土而圖得不法
    所有之人，其與己○有共同竊盜土方之犯意聯絡，並實際實施竊土之行為，所涉
    竊盜罪嫌重大，惟既未經公訴人起訴，爰就乙○○所涉犯嫌部分函移偵辦，附此
    說明。
據上論斷，應依刑事訴訟法第二百九十九條第一項前段，刑法第三百二十條第一項、
第二十八條、第五十六條、第四十一條第一項，罰金罰鍰提高標準條例第一條前段、
第二條，判決如主文。
本案經檢察官吳基華到庭執行職務。
中    華    民    國      九十        年      一      月      三十一  日
                                      臺灣嘉義地方法院刑事第一庭
                                          法  官  黃國益
右正本證明與原本無異。
如不服本判決，應於判決送達後十日內，向本院提出上訴狀。
                                          書記官  蔡金保
中    華    民    國      九十        年      一      月      三十一  日
附錄法條：
刑法第三百二十條
意圖為自己或第三人不法之所有，而竊取他人之動產者，為竊盜罪，處五年以下有期
徒刑、拘役或五百元以下罰金。
意圖為自己或第三人不法利益，而竊佔他人之不動產者，依前項之規定處斷。
前二項之未遂犯罰之。


司法院資訊處製作；財團法人民間司法改革基金會備份。
